【裁判字號】    89,婚,160
【裁判日期】    890630
【裁判案由】    離婚
【裁判全文】
臺灣屏東地方法院民事判決  八十九年度婚字第一六○號
    原      告  乙○○
    訴訟代理人  宋明政律師
    被      告  甲○○      籍設台北縣三重市○○○街一二七號四樓
                            .
右當事人間請求離婚事件，本院判決如左：
    主      文
准原告與被告離婚。
訴訟費用由原告負擔。
    事      實
甲、原告方面：
一、聲明：如主文所示。
二、陳述：
  (一)兩造於民國七十一年二月二十八日結婚後，係以屏東縣萬巒鄉○○村○○路一一
    號為兩造共同住所並設籍於該址，雖七十四年間遷出該址，嗣於七十五年間又遷
    入，八十年間復遷出，但原告隨即又於八十四年十二月七日遷入該址，但被告並
    未隨同遷入該址。
  (二)兩造結婚後，原告日夜工作極盡努力以求改善家庭生活狀況，終而於八十年間以
    被告名義購置一棟位於台北縣蘆洲鄉之公寓，每月猶需給付貸款及利息，惟被告
    竟未與原告商量屢將家中存款借與其二哥達新台幣（下同）數百萬元，更於八十
    五年間利用原告調派大陸上海分公司工作之機會，變賣蘆洲鄉之公寓，再將價款
    全數借與其二哥，致原告多年辛苦所得不存，兩造共同生活之家亦蕩然不存。
  (三)被告於八十七年底在台中華藏禪寺出家，現於台北縣新店市○○路五十五號海藏
    寺修行。兩造於八十八年四月十六日在華藏禪寺簽署離婚協議書，原告並交付被
    告五萬元，但被告拒絕至戶政事務所辦理離婚登記；原告再於八十九年三月十五
    日至海藏寺請其協同辦理離婚登記，被告仍拒之。
  (四)被告擅自將兩造共同生活之居所變賣，且又落髮為尼，兩造徒有夫妻之名，已無
    夫妻之實，實難以繼續維持婚姻，依民法第一千零五十二條第二項訴請准予原告
    與被告離婚。
三、證據：提出離婚協議書、戶籍謄本各一份、相片三幀，並聲請訊問證人陳淑媛、
    陳淑瑛、陳富美。
乙、被告方面：
    被告未於言詞辯論期日到場，亦未提出書狀作何聲明或陳述。
    理      由
一、被告經合法通知，未於言詞辯論期日到場，核無民事訴訟法第三百八十六條所列
    各款情形，爰依原告之聲請，由其一造辯論而為判決。
二、原告主張兩造於七十一年二月二十八日結婚，係以屏東縣萬巒鄉○○村○○路一
    一號為兩造共同住所並設籍於該址，雖七十四年間遷出該址，嗣於七十五年間又
    遷入，八十年間復遷出，但原告隨即又於八十四年十二月七日遷入該址，但被告
    並未隨同遷入該址，現婚姻關係仍存續中之事實，業據其提出與其所述相符之戶
    籍謄本三份為證。參諸八十七年六月十七日民法親屬編修正前第一千零二條前段
    明文，妻以夫之住所為住所，贅夫以妻之住所為住所；及民法親屬編施行法第一
    條規定，關於親屬之事件，在民法親屬編施行前發生者，除本施行法有特別規定
    外，不適用民法親屬編之規定；其在修正前發生者，除本施行法有特別規定外，
    亦不適用修正後之規定。準此，原告主張其於民法第一千零二條修正前即以屏東
    縣萬巒鄉○○村○○路一一號為兩造共同住所並設籍該址，應以該址為兩造共同
    住所一節，而被告並未提出抗辯或證據資料供本院審酌，是原告上開主張堪信屬
    實。
三、原告又主張被告於八十七年底在台中華藏禪寺出家，兩造於八十八年四月十六日
    在華藏禪寺簽署離婚協議書，但被告拒絕至戶政事務所辦理離婚登記，原告再於
    八十九年三月十五日至海藏寺請其協同辦理離婚登記，被告仍拒之等情，則據原
    告提出離婚協議書一份及相片三幀附卷可稽，並聲請訊問證人即原告姊姊陳淑媛
    證稱：自被告八十七年底在台中華藏禪寺出家後，兩造即未再共同生活迄今等語
    ；證人即原告姊姊陳淑瑛證稱：八十九年三月十五日，其及二位同事陪同原告至
    新店海藏寺找被告，被告仍執意出家，不願意回去，其有離婚之意，但不願意協
    同辦理離婚登記等語；證人即原告友人陳富美結證稱：八十九年三月十五日與陳
    淑媛、另一同事及原告至新店海藏寺，被告表示已出家，不可能回去，亦有離婚
    之意等語（參見本院八十九年四月十三日調解程序筆錄），此外，被告復未提出
    任何證據供本院審酌，是足見原告主張自被告於八十七年底出家後，兩造即未再
    共同生活，而被告並無意願返家共同生活，且亦有離婚之意等情，堪予採信。
四、按婚姻乃一男一女之兩性結合，以組織家庭，共同生活為目的，應以誠摯相愛為
    基礎，共同建立和諧美滿幸福之家庭，若有足以破壞共同生活或難以維持共同生
    活之情事發生，允宜許其離婚以消滅婚姻關係，故七十四年六月三日修正公布之
    民法親屬編，就裁判離婚之原因，為應實際需要，參考各國立法例，增設民法第
    一千零五十二條第二項，明定有同條第一項以外重大事由，難以維持婚姻者，亦
    得請求離婚，以此項關於夫妻請求裁判離婚事由之概括規定，使夫妻請求裁判離
    婚之事由較富彈性，於夫妻間苟已發生足使「婚姻難以維持之重大事由」，縱不
    符同條第一項所列各款情形，自仍得依上開第二項規定訴請離婚，是對於家庭生
    活之美滿幸福，有妨礙之情形，即得認其與此之所謂難以維持婚姻之重大事由相
    當，最高法院七十九年度台上字第一○四號、八十六年度台上字第一○五○號判
    決可資參照。而是否有難以維持婚姻之重大事由，其判斷標準為婚姻是否生破綻
    而無回復之希望，此不可由當事人已喪失維持婚姻意欲之主觀面加以認定，必須
    依客觀的標準，由難以維持婚姻之事實，是否已達於倘處於同一境況，任何人均
    將喪失維持婚姻希望之程度以決之。本件被告已於八十七年底出家，其後兩造即
    未再共同生活迄今，而迄無意願返家共同生活，並亦有離婚之意，足見兩造因被
    告出家之故，已未再共同生活，再參以被告出家在外，客觀上無以負擔婚姻生活
    應負之協力義務，而無法與原告共同營造圓滿、安全與幸福之夫妻生活，長此以
    往，已嚴重破壞夫妻間互信、互諒、互愛之基礎，導致婚姻實已形同形骸而徒具
    意義，而顯與婚姻本質悖離，客觀上自難期冀任何人倘處於與原告同一境況仍能
    有維持婚姻之希望。揆諸前開規定及說明，兩造婚姻已生破綻而無法繼續再營共
    同生活，確屬構成難以維持婚姻之重大事由。
五、從而，原告據以依民法第一千零五十二條第二項規定請求離婚，於法有據，應予
    准許。
六、結論：本件原告之訴為有理由，依民事訴訟法第三百八十五條第一項前段、第七
    十九條但書，判決如主文。
中      華      民      國    八十九    年      六      月      三十    日
                                    臺灣屏東地方法院民事第一庭
~B法      官  洪乙心
右為正本，係照原本作成。
如不服本判決，應於送達後廿日內，向本院提出上訴狀。
~B法院書記官  蘇聰藝
中      華      民      國    八十八    年      七      月      一      日


司法院資訊處製作；財團法人民間司法改革基金會備份。
